最高法院民事判決　　　　　　　　　　　　　　　　八十七年度台上字第一三○號
　　　上　訴　人　薛普鴻
　　　　　　　　　薛惠文
　　　被 上訴 人　國座建設股份有限公司
　　　法定代理人　張國安
右當事人間請求返還價金事件，上訴人對於中華民國八十六年四月二十二日台灣高等
法院第二審判決（八十五年度上字第二○○九號），提起上訴，本院判決如左：
    主  文
原判決除假執行部分外廢棄，發回台灣高等法院。
    理  由
本件上訴人主張：上訴人因被上訴人宣稱出賣之房屋係樓中樓設計，並於銷售現場陳
設樓中樓設計之樣品屋，平面圖冊亦載明上、下層樓中樓配置格局，散發之巧克力花
園特刊廣告單更載明「淡水僅見四米三五創意空間，經濟的：付一層使用二層，就像
住樓中樓別墅，打破一『層』不變的家居」，先後於民國八十三年四月十六日、八十
三年七月二十九日分別向被上訴人購買巧克力花園社區Ｂ柒棟陸樓、Ｂ肆棟陸樓房屋
各乙戶及其基地。詎上訴人至現場查看，發現上開房屋非所謂樓中樓格局，被上訴人
亦未申請樓中樓設計之建築執照。經發函通知被上訴人改善，卻不獲置理。上訴人遂
於同年八月二十六日以郵局存證信函表示解除系爭買賣契約。爰依契約解除後回復原
狀請求權，求為命被上訴人分別給付薛普鴻、薛惠文新台幣（以下同）九十七萬五千
元、八十五萬九千元，均自八十五年五月三十一日起加計法定遲延利息之判決。
被上訴人則以：被上訴人未曾宣稱系爭買賣房屋係樓中樓設計，有關夾層之裝潢設計
，係屬新創設計公司之設計說明，由上訴人取閱。契約書關於面積之記載及所附藍圖
，僅係單層設計，並無任何樓中樓標示，由附件二建材設備說明書，應可知該房屋係
一挑高之建物，可作兩層使用，嗣由上訴人負擔費用施作夾層。如該房屋若屬樓中樓
設計，則上下層樓板面積自應共同計算，不應僅以單層樓板計入主建物面積。所提供
之資料，係針對樓高四米三五所為之形容及描繪，廣告中並無樓中樓設計之字樣，平
面配置圖為室內家具擺設之參考。縱認系爭房屋有瑕疵存在，亦為上訴人所明知，且
房屋亦未交付，依法即不得行使解除權。上訴人縱有解除權，然房價暴跌，其解除契
約，亦有失公平等語。資為抗辯。
原審將第一審所為上訴人勝訴之判決廢棄，改判駁回其訴，無非以：上訴人主張被上
訴人宣稱系爭房屋係屬依法申請核准並可辦理保存登記之樓中樓，為被上訴人所否認
，上訴人亦未能舉證證明。其雖提出為銷售現場樣品屋之照片（見第一審卷第二七至
三○頁）、平面圖冊及巧克力花園特刊廣告（存放卷外）為證，然該巧克力花園特刊
廣告，係記載「買」一層、「像」住樓中樓，並非買二層或直接刊登為樓中樓。衡以
情理，若系爭買賣之房屋，果為上訴人所主張之樓中樓，自無只買一層之理，亦無擬
制樓中樓之可言。該廣告並不足以證明系爭買賣之房屋，係屬上訴人所主張之樓中樓
。觀上開房屋預定買賣契約書所載內容，並無任何樓中樓之字樣，其第一頁上方空白
處，詳載總面積二四點八九坪、二一點二三坪所包括之各部分面積時，亦僅記載「使
用面積：二○點九八坪，包括室內、陽平台、花台及當層樓電梯間走道之持分面積。
公共面積：三點九一坪。室內面積以附件建築藍圖為準」、「使用面積：一七點九○
坪，包括室內、陽平台、花台及當層樓電梯間走道之持分面積、公共面積三點三三坪
，室內面積以附件建築藍圖為準」，並無一、二層面積各若干之記載。於第六條特別
註明樓高（樓板心至樓板心）四米三五。作為上開室內面積之附件建築藍圖（存放卷
外），亦為單層設計。證人即買賣契約書鑑證律師莊乾城結證：系爭買賣之房屋為一
加高樓層，面積係指上開建築藍圖及公共設施之總和，約定施工範圍不包括夾層部分
在內，為因應上訴人嗣後再作夾層，故於買賣契約書附件二建材設備說明書關於內牆
部分，約定高度為地坪起二百一十公分等語，核其證詞與書面契約所載內容並無不符
，自屬可信。上訴人舉證人謝鳳香，主張上開證詞係屬不實，為不足採。系爭房屋，
應係被上訴人所辯之挑高房屋。另依消費者保護法第二十二條之規定，廣告之內容雖
為契約內容之一部分，但當事人間若另有合意，則與合意內容不同之廣告，即不得再
謂為契約內容之一部分。兩造合意買賣之房屋，即不得再依上開平面圖冊及銷售現場
樣品屋，謂係屬樓中樓。至於上開圖冊及樣品屋有上、下二層之設計，或僅能作為與
兩造間合意內容不牴觸部分（系爭買賣房屋約定可作夾層）之依據，亦即兩造間就系
爭買賣房屋，有可作如同圖冊及銷售現場樣品屋所示夾層之約定（為上訴人所不主張
，原審八十六年四月十五日言詞辯論筆錄）。買賣契約書第二十二條關於「甲方……
廣告資料等僅作參考用途，非為本契約之一部分」之記載，雖經刪除，但依據鑑證律
師莊乾城之證詞，係因違反公平交易法之規定，而由其建議將之刪除，亦即每份契約
均與系爭買賣契約情形相同，故亦不得據此謂兩造有將前揭廣告作為契約內容一部分
之意思，進而推翻依前述證據所認定之事實。上訴人以被上訴人施工之房屋非屬樓中
樓格局，且未申請樓中樓設計之建築執照，認有瑕疵存在，又無法補正為由，執以解
除契約，並本於回復原狀請求權，請求被上訴人返還上訴人薛普鴻、薛惠文已付之九
十七萬五千元、八十五萬九千元，及均自八十五年五月三十一日起至清償日止，按年
利率百分之五計算之利息，於法無據，不應准許等詞。為其判斷之基礎。
惟按企業經營者應確保廣告內容之真實，對消費者所負之義務不得低於廣告之內容，
消費者保護法第二十二條定有明文。查兩造訂定之房屋買賣契約書，其第二十二條原
印有：「甲方並了解同意本房屋預定買賣所有銷售說明書、廣告資料等僅作參考用途
，非為本契約之一部分」字樣，業經劃線刪去，並經上訴人及被上訴人法定代理人於
刪除處蓋章。而本件被上訴人於銷售系爭房屋時，確有夾層設計說明之「標準層平面
配置參考圖」平面圖冊及巧克力花園特刊廣告（見外放之證一、證二、證三、證四。
則上訴人主張兩造將上開契約印刷文句刪除，係合意廣告單等資料亦為契約之一部分
云云（見原審卷第四六頁），似非無據。原審就此未詳予推闡究明，僅依鑑證人莊乾
城律師所為各該文句係因違反公平交易法規定，由其建議刪除，每份契約之情形相同
之證詞，即為上訴人不利之論斷，尚嫌速斷。次查被上訴人製作之巧克力花園特刊廣
告，載有「創意一是經濟型的，樓層挑高四米三五可以做出很漂亮又不必『委屈』自
己的夾層，買一層等於使用二層。……」、「由於法令規定，四米三五的創意空間產
品在台北市已經註定要絕跡，在台北縣以淡水而言巧克力花園之後也大概不會有第二
棟出現」等字句，其意似指被上訴人所銷售之系爭房屋，可以合法為夾層之『創意空
間』，上訴人於原審主張證人莊乾城所為「僅約定樓高而已，並不包括該夾層之施工
」之證言，只能證明夾層之施工由上訴人負責，無法證明上訴人了解自行施作夾層係
屬違法，其所購系爭房屋須能合法興建夾層云云（見原審卷第九三頁反面、第九四頁
），是否全無可採﹖即非無研酌之餘地。果爾，系爭房屋是否得合法為夾層建築，攸
關被上訴人所興建之系爭房屋是否合於債之本旨，自屬重要之攻擊方法。原審既未向
主管機關調查並加以審認，復未於理由中記載其取捨意見，徒謂上訴人不主張兩造就
系爭買賣房屋有可作如同圖冊及銷售現場樣品屋所示夾層之約定（按上訴人本即主張
其所購者為合法之樓中樓房屋），亦有判決不備理由之違法。上訴論旨，指摘原判決
不當，求予廢棄，非無理由。
據上論結，本件上訴為有理由，依民事訴訟法第四百七十七條第一項、第四百七十八
條第一項，判決如主文。
中      華      民      國    八十七    年     一       月     十六     日
                              最高法院民事第三庭
                                  審判長法官  范  秉  閣
                                        法官  朱  建  男
                                        法官  曾  煌  圳
                                        法官  許  澍  林
                                        法官  鄭  玉  山
      右正本證明與原本無異
                                              書  記  官
中      華      民      國    八十七    年     二       月     十一     日
